---
title: "Fonksiyonlar"
author: "Matematiksel Evrim Yaz Okulu"
date: "7 Eylul 2015"
output: beamer_presentation
---

##Oturum programi

- Kullanici tanimli fonksiyonlar     
    + Fonksiyon yazma
    + Kapsam kurallari

- Uygulama

## Fonksiyon

> Bir takim degerleri girdi olarak aldiktan sonra, bir dizi hesaplama yapip geriye cikti degerleri donduren bir dizi komuta fonksiyon denir. 


```{r}
# Bir vektordeki tek sayilari sayan bir fonksiyon

teksay <- function(x){ 
  k <- 0
  for(i in 1:length(x)) if (x[i] %% 2 == 1) k <- k+1
  return(k) 
}
```

## Fonksiyonun bildirimi
```{r,eval=FALSE}
# fonksiyonunuza istediginiz ismi verebilirsiniz
teksay <- function(x){ 
  ...
  ...
  ...
}

function(...) <- argumanlar bu parantezler icine
```
- `teksay()` tek bir arguman aliyor: numerik vektor `x`

## Hesaplama ve cikti
```{r,eval=FALSE}
teksay <- function(x){ 
  
  # fonksiyon govdesi
  k <- 0
  for(i in 1:length(x)) if (x[i] %% 2 == 1) k <- k+1
  
  # hesaplanan degerin geri dondurulmesi
  return(k) 
}
```
-`return()` hesaplanan ciktinin ne oldugunu soyler. Eger ozellikle neyin dondurulmesi istendigi belirtilmemisse, fonksiyon en son hesaplanan degeri dondurur. 

##
> Ne zaman bir fonksiyon yazarsaniz, bir satir da olsa fonksiyonun amacini, aldigi argumanlari (girdileri) ve beklenen ciktilari yazmak faydali bir pratiktir!

```{r}
# Bir vektordeki tek sayilari sayan fonksyion
# Girdiler: numerik vektor (x)
# Ciktilar: bir tam sayi (k)
teksay <- function(x){ 
  k <- 0
  for(i in 1:length(x)) if (x[i] %% 2 == 1) k <- k+1
  return(k) 
}
benim.vektorum <- c(1,2,3,4,9,13)
teksay(benim.vektorum)
```


## Kapsam kurallari

- Sadece o fonksiyon govdesinde varolan bir degisken, o fonksiyon icin yereldir denir.

- Ornegin `teksay()`'da, `k` ve `i` yerel degiskenlerdir. Fonksiyon geriye deger dondurdukten sonra kaybolurlar:

```{r, error=TRUE}
teksay(benim.vektorum)
i
k
```

## Kapsam kurallari

- Fonskiyonun argumanlari (veya parametreleri) de yerel degiskenlerdir, bu ornekyeki `x` vektoru gibi.

- Bu ornekte `teksay()` fonksiyonu, `x`'e atadigi vektor uzerinde islemleri gerceklestirir. `teksayi()`'i cagirdiktan sonra, `benim.vektorum` ayni kalir. 

- `teksay()` fonksiyonunun kendisi global bir degiskendir.
```{r}
environment(teksay)
# global olarak tanimlanmis bir fonksiyon 
# diger fonksiyonlar tarafindan cagirilabilir
```

## Kapsam hiyerarsisi
```{r}
w <- 12
f <- function(y) {
  d <- 8
  h <- function() return(d*(w+y))
  return(h()) 
}
```
- `w`, `f()`'e gore globaldir, `d` ve `h()` ise yereldir 
- `f()` icin global olan, `h()` icin de globaldir
- `f()` icin yerel olan, `h()` icin globaldir

```{r}
f(2)
```

## assign(.GlobalEnv)

-Eger yapmaniz sartsa, bir degiskenin kapsamini fonksiyon icinden degistirebilirsiniz:
```{r}
teksay <- function(x){ 
  k <- 0
  for(i in 1:length(x)) if (x[i] %% 2 == 1) k <- k+1
  assign("Global.k",k, envir=.GlobalEnv) 
}
teksay(benim.vektorum)
Global.k
```

## Alt-fonksiyonlar
Hemen her amac icin fonksiyon yazabilir, bir arada kullanabilirsiniz
```{r,eval=FALSE}
# ana fonksiyon
model.calistir <- function(par){
  parametre.oku()
  sunu.hesapla(par)
  bunu.hesapla(par)
  sonuclarimi.ciz()
  ciktilari.yaz()
}

# sub-functions
parametre.oku <- function(){...}
sunu.hesapla <- function(par){...}
bunu.hesapla <- function(par){...}
sonuclarimi.ciz <- function(){...}
ciktilari.yaz <- function(){...}



model.calistir(par)
```


## Ornek
  
```{r}
# Ikinci dereceden denklemin koklerini bulmak icin bir fonksiyon
# Girdiler: denklemin katsayilari
# Ciktilar: denklemin kokleri

# a*x^2 + b*x + c = 0 
denklem.coz <- function(a,b,c) {
  diskriminant <- b^2 - 4*a*c
  if (diskriminant < 0) {
    warning("Kompleks kok!")
    diskriminant <- as.complex(diskriminant)
  }
  return(c((-b+sqrt(diskriminant))/2*a, 
           (-b-sqrt(diskriminant))/2*a))
}
denklem.coz(1,0,-1)
denklem.coz(1,0,1)
```

## Birkac not:

- Fonksiyon yazmak, daha sonra hata ayiklamada kolaylik saglar:
    + fonksiyondaki bir hata her yere yayilir _ama_ hatayi duzeltmeniz gereken sadece bir yer vardir
    
Hata ayiklarken yardimci olabilecek birkac kontrol noktasi:         

- Parentez uyumu
- `[[` ... `]]` vs. `[` ... `]`
- `==` vs. `=`   
- Kapsam kurallari
- Karsilastirmalar (orn. `identical`, `all.equal`)
- Sessiz tur degisimleri (matris -> vektor)

## Uygulama 2

> Fonksiyon yazimi: 2. Uygulamanizi 'U2.Rmd' dosyasinda bulabilirsiniz.
 










