---
title: "Kontrol Akisi"
author: "Matematiksel Evrim Yaz Okulu"
date: "7 Eylul 2015"
output: beamer_presentation
---

##Oturum programi

- Kontrol akisi    
    + Kosul yapilari
    + Donguler
    

## Kosul yapilari:


\[
|x| = \left\{ \begin{array}{cl} x & \mathrm{if}~x\geq 0 \\
-x &\mathrm{if}~ x < 0\end{array}\right. ~,~ 
\psi(x) = \left\{ \begin{array}{cl} x^2 & \mathrm{if}~|x|\leq 1\\
2|x|-1 &\mathrm{if}~ |x| > 1\end{array}\right.
\]

## if()

```{r}
x <- -5               ##  Genel yapi
                      ##                  
if (x >= 0) {         ##  if (kosul){
  x                   ##       komut1
} else {              ##  } else { 
  -x                  ##       komut2
}                     ##  }
```

`else` opsiyonel

Bir satirlik hesaplamalarda kume parantezlerine gerek yok:
```
if (x >= 0) x else -x
```

## Icice if()

```{r, eval=FALSE}
if (x^2 < 1) {
  x^2                   # KomutA1
} else {
  if (x >= 0) {         # KomutA2
    2*x-1               #              ## KomutB1
  } else {              #
     -2*x-1             #              ## KomutB2
  }
}
```
-or-
```{r, eval=FALSE}
if (x^2 < 1){
  x^2 
 } else if (x >= 0) {
  2*x-1 
 } else  -2*x-1 
```

## ifelse()

`ifelse`, if-else yapisinin **vektorize** halidir.  

```
ifelse(kosul, komut1, komut2)
```
Kosul `TRUE` dondururse birinci, `FALSE` dondururse ikinci komut calistirilir:
```{r}
ifelse(x^2 > 1, 2*abs(x)-1, x^2)
```

## ifelse ()
Iki secenekli bir islem gerceklestirmek istiyorsaniz ya da girdi ve cikti olarak vektor kullanmak istiyorsaniz `ifelse()`'i kullanabilirsiniz:
```{r}
v <- c(-1,2,1/4)
ifelse(v^2 > 1, 2*abs(v)-1, v^2)
```
`ifelse()` yerine asagidaki komutu kullansaydik ne olurdu?
```{r,eval=FALSE}
if (v^2 > 1) 2*abs(v)-1 else v^2
```


```{r tofix, echo=FALSE, eval=FALSE}
for(i in 1:length(v)){
 print(if (v[i]^2 > 1) 2*abs(v[i])-1 else v[i]^2)
} 

```

## Kontrol yapilari ve mantiksal islecler 

`&` ve `|` vektorize operatorlerdir (vektorler uzerinde calisip, vektor dondurebilirler):
```{r}
((-2:2) >= 0) & ((-2:2) <= 0)
```

`&&` ve `||` soldan saga, vektordeki sadece ilk elemana bakar: 
```{r}
((-2:2) >= 0) && ((-2:2) <= 0)
```

## 

```{r}
v <- c(-1,2,3,1/4)
ifelse(v^2 > 1 & v!=2 , 2*abs(v)-1, v^2)
ifelse(v^2 > 1 && v!=2 , 2*abs(v)-1, v^2) 
if (v^2 > 1 & v!=2) 2*abs(v)-1 else v^2
if (v^2 > 1 && v!=2) 2*abs(v)-1 else v^2 # uyari yok!
```



## for() dongusu

`for` dongusu, dizideki tum degerler bitene kadar komutu calistirir. 
```
for (bir dizi deger) komut
```
```{r}
for (i in 1:3)  print(paste("Hello",i,sep=""))
```

## for() dongusu

`for()` dongusunun icinde hemen her turlu kod olabilir: baska `for()` donguleri, `if()` yapilari vb. 

```{r}
# 1'den 10'a kadar cift sayilardan olusan bir vektor 
z <- NULL
for (i in 1:10) if (i%%2 == 0) z <- c(z,i)
z
```

## Mini Egzersiz

1. 2x3'luk bir 0 matrisi olusturun.
\vspace{\baselineskip}
2. `for()` dongusu kullanarak matris elemanlarini 1'den 6'ya kadar doldurun.


## while() dongusu

`while` dongusu, bir kosul artik gecerli olmayincaya kadar komutlari calistirir: 
```
while (kosul) komut
```
```{r}
i <- 3
while (i > 0) {
  print(paste("Hello",i,sep=""))
  i <- i - 1
}
```
> Dongunun kosul `TRUE` dondurmedikce baslamayacagina dikkat edin. 

## Donguyu en az bir kez dondurmek icin:

`repeat{}` komutunu kullanabilir, kosulu bu yapinin icinde `if()` ile kontrol edip, kosul saglanmadigindaysa `break` ile donguden cikabilirsiniz:

```{r}
i <- 3
repeat{
  print(paste("Hello",i,sep=""))
  i <- i- 1
  if(i<3) break   # donguden cik
}
```

## for() vs. while()

- Ayni komutu kac kez calistirmak istediginiz onceden belliyse `for()` dongusunu kullanabilirsiniz
\vspace{\baselineskip}
- Eger komutu kac kere calistiracaginizdan emin degilseniz ama nereye gelince durmak istediginizi biliyorsaniz `while()` dongusunu kullanabilirsiniz.

> Eger alternatifi mumkunse donguleri kullanmayin. Kullanabildiginiz yerde R'in `apply()` gibi yerlesik vektorize fonksiyonlarini tercih edin. Buyuk verilerle calisiyorsaniz, donguler R'i son derece yavaslatabilir.


