---
title: "Veri turleri"
author: "Matematiksel Evrim Yaz Okulu"
date: "7 Eylul 2015"
output: beamer_presentation
---

##Oturum programi

- Veri turleri     
     + Vektorler     
     + Matrisler     
     + Diziler     
     + Listeler     
     + Veri cerceveleri     
     + Faktorler
    
- Egzersiz

##Vektorler

Vektor: ayni turde degerlerden olusan bir dizi.
```{r}
x <- c(2, 4, 8, 16) # numerik vektor
x
```

Burada `c()` ingilizcedeki "concatenate" (siralamak, baglamak) sozcugunden gelir. `c()` fonksiyonu degerleri bir vektore (veya listeye) sirayla dizen bir fonksiyondur. 

##Vektor elemanlarina ulasma
- Konsola `x[1]` yazarak ilk, `x[4]` yazarak 4.vektor elemanina ulasabilirsiniz 

> R'da indislerin 0'dan degil, 1'den basladigina dikkat!

- `x[-4]` yazinca hangi elemana ulastiniz?
\vspace{\baselineskip}
- 2.ve 4. elemanlara ayni anda ulasmak icin tek bir komut nasil verirsiniz?


```{r cevap, echo=FALSE, eval=FALSE}
x[c(2,4)]
```


## Vektorler

```{r}
a <- c(1,2,5.3,6,-2,4) # numerik vektor
a
```

Araya yeni bir eleman eklemek veya aradan bir eleman cikarmak icin vektoru yeniden atamaniz gerekir:

```{r}
a <- c(a[1:3],200,a[4:6]) # 6'dan once 200
a
```

## Karakter ve lojik vektorler

Bir vektorun tum elemanlari ayni turde olmalidir: numerik, karakter, lojik vb. 


```{r}
b <- c("bir","iki","uc") # karakter vektor
b
# bir nesnenin ne turde veri depoladigini ogrenmek icin 
mode(b)
c <- c(TRUE,TRUE,TRUE,FALSE,TRUE,FALSE) # lojik
mode(c)

```

## Vektor aritmetigi

Islecler vektorlere eleman-eleman etki eder:
```{r}
x <- c(2, 4, 8, 16)
2*x
y <- c(-7, -8, -10, 45)
x+y
x*y 
```

## Geri dongu

R kisa olan vektoru, uzun olana esitlenene kadar tekrar ederek (recycling) islemi gerceklestirir: 
```{r}
# x={2, 4, 8, 16}
x + c(-7,-8)
x^c(1,0,-1)
2*x
```

## Vektorlerde karsilastirma

```{r}
# x={2, 4, 8, 16}
x > 9 
(x > 9) | (x < 20) 
```
```{r}
x[x>9]   # elemana ulasmak icin
```
```{r}
which(x > 9) # indise ulasmak icin
```

## Vektorlerde karsilastirma

`%in%` operatoruyle bir veya daha fazla degerin, bir vektorun elemani olup olmadigini karsilastirabilirsiniz:
```{r}
# %in% soldaki vektorun her bir elemaninin
# sagdaki vektorun bir elemani olup olmadigini test eder
c(3,1:5) %in% c(3,5)

```


## Iki vektor karsilastirmasi

Iki vektoru butun halde karsilastirmak icin `identical()` (tam esitlik) veya `all.equal()` (yakin esitlik) fonksiyonlarini kullanabilirsiniz:
```{r}
identical(c(0.5-0.3,0.3-0.1),c(0.3-0.1,0.5-0.3))
all.equal(c(0.5-0.3,0.3-0.1),c(0.3-0.1,0.5-0.3))
```
Neden? Cunku...

## Kesirli sayi (Double) vs. Tam sayi (Integer)

- Yuvarlama hatalari kayan nokta matematiginde birikir 
(daha detayli okuma icin http://floating-point-gui.de/basic/):       

```{r}
0.45==0.15*3
0.45-0.15*3
options(digits = 20)
0.15*3
```

## Yuvarlama hatasi

```{r}
(0.5 - 0.3) == (0.3 - 0.1) # tam esitlik
options(digits = 20)
0.5 - 0.3
0.3 - 0.1
all.equal(0.5-0.3, 0.3-0.1) # yakin esitlik
```

## Degiskenimin turu ne?

- R'a bir sayi girdiginizde, ondaligi 0 olan bir kesirli sayi yazmis olursunuz:  `typeof()` verinizin turunu geri dondurur: 

```{r}
typeof(7)
is.integer(7)
is.double(7)
is.integer(as.integer(7)) 
```


## is.character()
```{r}
is.character(7)
is.character("7")
is.character("seven")
is.na("seven")
```

## as.character()
```{r}
as.character(5/6)
as.numeric(as.character(5/6))
6*as.numeric(as.character(5/6))
5/6 == as.numeric(as.character(5/6)) # neden? ;)
```


## Vektorlerle islemler

Fonksiyonlar vektorleri degisken olarak kabul eder:

- `mean()`, `median()`, `sd()`, `var()`, `max()`, `min()`, `length()`, `sum()`: tek bir sayi dondurur
- `sort()` (siralanmis) bir vektor dondurur
```{r}
# x={2, 4, 8, 16}
sort(x,decreasing=T)
```
- `hist()` vektoru alir ve histogram cizer
- `summary()` numerik vektorlere uygulandiginda 5 sayilik ozet verir

## Komuta zinciri

- Biri, digerinin ciktisini girdi olarak alan bircok komutu birbirine baglayabilirsiniz: 

```{r}
max(x)
min(x)
sum(min(x),max(x))
```



## Adlandirma


```{r}
# x={2, 4, 8, 16}
# vektor elemanlarina isim vermek icin
names(x) <- c("v1","sen","ben","v4")
names(x)
x
x[c("v4","sen")]
```

## Siralama
```{r}
#isimleri alfabetik siralamak icin
sort(names(x))
which(names(x)=="ben")
#vektoru isimlere gore siralamak icin x={2, 4, 8, 16}
x[order(names(x))]
which(names(x[order(names(x))])=="ben")
```

## Bos vektor

n elemanli bos vektor yaratmak icin: `vector(length=n)`
```{r}
bos.bir.vektor <- vector(mode="numeric",length=14)
bos.bir.vektor
bos.bir.vektor[1] <- 55
bos.bir.vektor[2] <- 75
bos.bir.vektor
```

## Vektor olusturmak

`:` operatoru ile
```{r}
t<-c(1:5) # ya da dogrudan t<-1:5
t
```
Oncelik kurallarina dikkat:
```{r}
1:5-1
```
Iki nokta operatoru cikarma isleminden onceliklidir. R bu komutla, once `1:5`'i hesaplar, sonra bu hesaptam 1 cikarir. 

## Vektor olusturmak
`seq()` operatoru ile
```{r}
t<-seq(from=12,to=30,by=3)
t
```
`rep()` operatoru ile
```{r}
t <- rep(NA, 10)
t
t <- rep(c(1,2,3), times=3) 
t <- rep(1:3, times=c(5,4,3))
t <- rep(1:3, each=3)
```


## NA
```{r}
v <- c(88,NA,12,168,13)
v
length(v)
mean(v)
mean(v, na.rm=T) # R'a NA'lari atlamasini soyleyebiliriz
```

## NULL
```{r}
v <- c(88,NULL,12,168,13)
v
length(v)
mean(v) # R NULL'lari dogrudan atlar
```
> NULL'u vektorleri sifirdan insa etmek icin kullanabilirsiniz (`z <- NULL`) 

## Filtreleme


```{r}
z <- c(5,2,-3,8)
w <- z[z*z > 8] # z[c(TRUE,FALSE,TRUE,TRUE)]
w
z[z > 3] <- 0
z
```

```{r}
v <- c(88,NA,12,168,13)
subset(v,v > 50) # v[v > 50]'dan farki ne?
```

## Mini Egzersiz

1. Hem pozitif hem de negatif degerlerden olusan bir vektor olusturun.
\vspace{\baselineskip}
2. Tum negatif degerleri pozitife cevirin.

## Matrisler

Matrisler, R'da sutunlar halinde tutulan vektorlerdir. 
```{r}
m <- matrix(c(1,2,3,4,5,6),nrow=3,ncol=2)
m

# peki ya bu?
m <- matrix(c(1,2,3,4,5,6),nrow=3,ncol=2,byrow=TRUE)

dim(m) # matrisin boyutlarini verir
# ayrica bkz. nrow(m), ncol(m)
```

## Matris indisleri

`m[i,j]` : i. satir, j. sutun      

```{r}
m[1,] # belirtilmeyen indis tumu demektir 
m[1:2,2] # ilk iki satir, 2. sutun

# alt matrislere yeni degerler atama
m[c(1,3),] <- matrix(c(1,1,8,12),nrow=2) 
m 
```

## Matris elemanlari

Matris degerlerini ayri ayri da doldurabilirsiniz:
```{r}
m <- matrix(nrow=3,ncol=2)
m[1,1]<- 1
m[2,1]<- 2
m[3,1]<- 3
m[ ,2]<- c(4,5,6)
m
```

## Geri dongu

```{r}
m+c(1,2)
```

\[ 
=
\left( \begin{array}{ccc}
1 & 4 \\
2 & 5 \\
3 & 6 \end{array} \right)
+  
\left( \begin{array}{ccc}
1 & 2 \\
2 & 1 \\
1 & 2 \end{array} \right)\] 

## Matris islemleri

```{r}
m*m # dogrudan carpim
m2 <- matrix(c(1,2,3,4,5,6),nrow=2,ncol=3)
# matris carpimi icin
M <- m %*% m2 # [3x3]'luk matris verir
```

## Matris islemleri

```{r,eval=FALSE}
# transpoze
t.M <- t(M)
# diyagonal
diag(M)

# Ozdeger (eigenvalue)
eigen(M)$values
# Ozvektor (eigenvector)
eigen(M)$vectors

# lambda
library(popbio)
A<-matrix(c(0,0,2,.3,0,0,0,.6,0), nrow=3,byrow=TRUE)
lambda(A)
eigen.analysis(A)
```

## Matrislerde filtreleme

Vektorlerdekine benzer:
```{r}
m
m[,2] >= 5
m[m[,2] >= 5,]
```



## Matris boyutlarini degistirmek icin

`cbind()` sutun birlestirir, `rbind()` satir birlestirir:
```{r}
m <- cbind(c(1,1,1),m,c(2,2,2))
m
m <- rbind(c(9,9,9,9),m)
m
```

## Bir not!

Istenmeyen boyut kaybindan kacinmak icin:
```{r}
z <- matrix(1:8,nrow=4)
z
r <- z[2,]
r
```

## 
```{r}
attributes(z)
is.matrix(z)
attributes(r)
is.matrix(r)
is.vector(r)
```

## 
```{r}
str(z)
str(r)
r <- z[2,, drop=FALSE]
str(r)
dim(r)
```

## Sutun ve satir isimlendirme

```{r}
colnames(m) <- c("S.a","S.b","S.c","S.d")
rownames(m) <- c("S1","S2","S3","S4")
m
```
Daha sonra satir ve sutunlara, isimleriyle de ulasabilirsiniz:
```{r}
m[c("S3","S4"),c("S.b","S.d")]
```

## *apply() fonksiyon ailesi


```{r, eval=FALSE}
apply(x,yon,f,farg)
```

- x : matris.
- yon, 1: satir, 2: sutun
- f : uygulanacak fonksiyon
- farg :  fonksiyona yonlendirilecek argumanlar 

> `apply()`'da `mean()` gibi R'in yerlesik fonksiyonlarini kullanabileceginiz gibi kendi yazdiklarinizi da kullanabilirsiniz. 

## 
```{r}
m
apply(m,2,sum) # apply(x,yon,f,farg)
colSums(m)
```



## Diziler (Arrays)

```{r}
x <- c(1:18)
x.arr <- array(x,dim=c(3,3,2))
x.arr
```


## Listeler

Liste: Verileri ayni turde olmasi gerekmeyen degerler dizisi 
```{r}
Kuslar <- list(Tur="Ciconia ciconia", 
                  Cinsiyet="Erkek", Yas=5, Yavrulama=T) 
Kuslar
```

## Liste Indisleri

There are three ways to access an individual component of a list:
```{r}
Kuslar$Yas
Kuslar[["Yas"]]
Kuslar[[3]]
```

## Liste Indisleri

- Tek kose parantez `[ ]`: orjinal listenin bir alt-listesini dondurur
```{r}
class(Kuslar["Yas"])
```

- Cift kose parantez `[[ ]]`: dogrudan o bilesene ulasir ve o bilesenin turunde deger dondurur
```{r}
class(Kuslar[["Yas"]])
```


## Listeye Ekleme/Listeden Cikarma
Ekleme:
```{r, eval=FALSE}
Kuslar$Agirlik <- 3.5 # etiketle ekleme
Kuslar[[5]]<-3.5 # sadece indisle ekleme
# ayni anda birden fazla
Kuslar <-
  c(Kuslar, Gocmen=TRUE,KorumaStatusu="LC")
```

Cikarma:
```{r, eval=FALSE}
Kuslar$Yuvalama <- NULL # NULL ile
length(Kuslar) <- 3 # keserek
```

## lapply() 

`lapply()` (*list apply*) matrislerdeki `apply()` benzeri, yine bir liste dondurur function:

```{r}
listem <- list(1:3,25:29)
lapply(listem, median)
```
Bir listeyi vektore donusturmek isterseniz `unlist()` fonksiyonunu kullanabilirsiniz, bu `lapply` ciktisi icin de gecerlidir:
```{r}
unlist(lapply(list(1:3,25:29), median))
```
## sapply()

`lapply()`in dondurdugu liste yerine matris veya vektor dondurmesini isterseniz `sapply()` (*simplified [l]apply*) fonksiyonunu kullanabilirsiniz:

```{r}
sapply(listem, median)
sapply(listem, median, simplify = FALSE)
```



## Veri cercevesi (dataframe)


-Veri cercevesi, bilesenleri es uzunlukta vektorler olan bir listedir 

```{r}
Tur <- c("C. ciconia","C. nigra", "E. asiaticus")
Cinsiyet <- c("Male","Male","Female")
Yas <- c(5,7,2)
Yavrulama <- c(TRUE, TRUE, FALSE)
Kuslar<- data.frame(Tur, Cinsiyet, Yas, Yavrulama,
                       stringsAsFactors=FALSE)
Kuslar
```

## stringsAsFactors
```{r}
Kuslar<- data.frame(Tur, Cinsiyet, Yas, Yavrulama,
                       stringsAsFactors=FALSE)
```
- `stringsAsFactors` argumani, otomatikman `TRUE`'dur.   
- Dolayisiyla eger bir karakter vektorunden veri cercevesi yaratirsak (bu ornekteki `Tur` ve `Cinsiyet` gibi), R bunlari otomatik olarak faktore cevirecektir. 


## Veri cercevesi elemanlari
```{r}
# liste-benzeri:
Kuslar$Tur
# matris-benzeri: 
Kuslar[,1]
str(Kuslar) # yapisini gosterir
```

## Matris-benzeri islemler:

**Altkume:**
```{r, eval=FALSE}
Kuslar[,3,drop=FALSE]
```
**Filtreleme:**
```{r, eval=FALSE}
Kuslar[Kuslar$Yavrulama == TRUE,]
```
**Satir-sutun ekleme:**
```{r, eval=FALSE}
rbind(Kuslar,c("C. nigra","Female",6,TRUE))
cbind(Kuslar,KorumaSt=c("LC","LC","NT"))
```
Ege tum sutunlar ayni turdeyse `apply()` veri cerceveleri uzerinde de calisir.

## lapply() ve sapply()

```{r}
lapply(Kuslar,sort)

#sapply(Kuslar,sort)
```

## Veri cercevelerini birlestirmek

Ortak degiskenler uzerinden iki veri cercevesini birlestirebilirsiniz.
```{r, echo=FALSE}
Tur <- c("M. leucocephala","C. nigra","C. ciconia")
KorumaSt<- c("NT","LC","LC")
Kuslar2<- data.frame(Tur,KorumaSt,
                       stringsAsFactors=FALSE)
```
```{r}
Kuslar
Kuslar2

```
## 
- R iki veri cercevesinde de ortak degiskeni bulur, bu degiskende ayni degere sahip olan satirlari secip birlestirir (*C. nigra*, *C. ciconia*)
```{r}
merge(Kuslar,Kuslar2)
```
**ya da**
```{r}
merge(Kuslar,Kuslar2,all=TRUE)
```
## Faktorler

- Istatistikte belli bir nitelik ya da nicelik belirten ancak numerik olmayan kavramlarla da hesap yapilir. Ornegin kategoriler : var-yok, buyuk-orta-kucuk, evet-hayir-kararsiz     


- R'da bu kategorik degerler faktor olarak tanimlanabilir ve faktorler sadece onceden tanimlanmis belli degerleri alabilirler. Ornegin cinsiyet: "D" veya "E" 


- Bir faktorun alabilecegi degerler kumesine **seviye** (level) denir.

- Bir faktore seviyeler kumesinde olmayan bir deger atayamazsiniz ama yeni bir seviye ekleyebilirsiniz. 

## 
```{r}
Evreler <- c(rep("civciv",7), rep("genc", 9), 
            rep("yetiskin", 13)) 
Evreler <- factor(Evreler)
summary(Evreler)
levels(Evreler)
```
Deneyin:
```{r, eval=FALSE}
Evreler[1] <- "yavru" 
```


## 
```{r, echo=FALSE}
Evreler <- c(rep("civciv",7), rep("genc", 9), 
            rep("yetiskin", 13)) 
Evreler <- factor(Evreler)
```
```{r}
# yeni bir seviye eklemek icin
levels(Evreler) <- c(levels(Evreler), "yavru") 
Evreler[1] <- "yavru" 
Evreler
# varolan bir seviyeyi degistirmek icin
levels(Evreler)[2] <- "juvenil" 
levels(Evreler)
```


## Uygulama 1

> Veri egzersizlerinizi Uygulamalar klasorunde, 'Uygulamalar1.Rmd' dosyasinda bulabilirsiniz.
 

