---
title: "Uygulama 1"
author: "Matematiksel Evrim Yaz Okulu"
date: "7 Eylul 2015"
output: pdf_document
---

1. Konsola `data()` yazin: Bu uygulama Edgar Anderson'in `iris` veri kumesini kullanacagiz.

2. `head()` fonksiyonuyla veriyi inceleyin.

```{r}
head(iris) # ayrica bkz. tail()
```

3. `summary()` fonksiyonuyla veriyi incelemeye devam edin. (Bu fonksiyon genel bir fonksiyon olup R tarafindan eldeki nesnenin sinifina uygun sekilde uygulanir.)

```{r, eval=FALSE}
summary(iris)
```

**S1** Veriyi biraz daha inceleyelim:  

 - `iris`'in bir veri cercevesi (dataframe) olup olmadigini kontrol edin.
 - `iris` veri kumesinin boyutlari nedir?
 - Bu veri kumesinde kac adet farkli *Iris* turu var?
   

**S2** Bu veri tabanindaki *Iris setosa*'lardan kacinin tac yapragi genisligi (petal width) 0.2 cm'den genis? tac yapragi genisligi 0.2 cm'den fazla olan *Iris setosa*'larin ortalama (mean) canak yapragi uzunlugu (sepal length) nedir?



**S3** Aslinda `iris` ve `iris3` veri kumeleri ayni veriyi, farkli yapilarda iceriyor. `iris3` verikumesinden baslayarak, ilgili degisim ve donusumleri gerceklestirip `iris` yapisini elde etmeyi deneyin. 

