---
title: "Cozum 1"
author: "Matematiksel Evrim Yaz Okulu"
date: "7 Eylul 2015"
output: pdf_document
---

1. Konsola `data()` yazin: Bu uygulama Edgar Anderson'in `iris` veri kumesini kullanacagiz.


2. `head()` fonksiyonuyla veriyi inceleyin.

```{r}
head(iris) # ayrica bkz. tail()
```

3. `summary()` fonksiyonuyla veriyi incelemeye devam edin. (Bu fonksiyon genel bir fonksiyon olup R tarafindan eldeki nesnenin sinifina uygun sekilde uygulanir.)

```{r, eval=FALSE}
summary(iris)
```

**S1** Veriyi biraz daha inceleyelim:  

 - `iris`'in bir veri cercevesi (dataframe) olup olmadigini kontrol edin.

```{r}
is.data.frame(iris)
is.list(iris)
```
 
 - `iris` veri kumesinin boyutlari nedir?

```{r}
dim(iris)
print(paste("Iris veri kumesinde",dim(iris)[1],"satir ve", dim(iris)[2],"sutun var"))
str(iris)
```

 - Bu veri kumesinde kac adet farkli *Iris* turu var?

```{r}
levels(iris$Species)
nlevels(iris$Species)
print(paste("Iris verikumesinde",nlevels(iris$Species),"tur var."))
```
   


**S2** Bu veri tabanindaki *Iris setosa*'lardan kacinin tac yapragi genisligi (petal width) 0.2 cm'den genis? tac yapragi genisligi 0.2 cm'den fazla olan *Iris setosa*'larin ortalama (mean) canak yapragi uzunlugu (sepal length) nedir? (uygun `*apply()` ailesinden birini kullanabilirsiniz)

```{r}
IrisSetosaBuyukTac <- iris[iris$Species=="setosa" & iris$Petal.Width > 0.2,]

dim(IrisSetosaBuyukTac) 

lapply(IrisSetosaBuyukTac, mean) 
lapply(IrisSetosaBuyukTac, mean)$Sepal.Length
```



**S3** Aslinda `iris` ve `iris3` veri kumeleri ayni veriyi, farkli yapilarda iceriyor. `iris3` verikumesinden baslayarak, ilgili degisim ve donusumleri gerceklestirip `iris` yapisini elde etmeyi deneyin. 

```{r}
class(iris3) # iris3 bir array, iris bir veri cercevesidi
str(iris3) # iris3 3 boyutlu, iris 2 boyutluydu

# iris3'un boyutlari
dimnames(iris3)

##1. yol
iris3Yeni <- data.frame(rbind(iris3[,,1],iris3[,,2],iris3[,,3]))

colnames(iris3Yeni)
colnames(iris)

# Sutunlara da ayni isimleri verelim
colnames(iris3Yeni) <- c("Sepal.Length", "Sepal.Width", "Petal.Length", "Petal.Width")

# iris3Yeni'ye hala 5. bir sutun eklememiz lazim (Species)

# Bir "Species" vektoru yaratalim
Species <-c(rep("setosa",50),rep("versicolor",50),rep("virginica",50))

iris3Yeni<-data.frame(iris3Yeni,Species)


##2. yol

Sepal.Length <-c(iris3[,1,])
Sepal.Width <-c(iris3[,2,])
Petal.Length <-c(iris3[,3,])
Petal.Width <-c(iris3[,4,])

iris3Yeni<-data.frame(Sepal.Length,Sepal.Width,Petal.Length,Petal.Width)

Species <-c(rep("setosa",50),rep("versicolor",50),rep("virginica",50))

iris3Yeni<-data.frame(iris3Yeni,Species)

all.equal(iris,iris3Yeni)
```


