---
title: "Cozum 2"
author: "Matematiksel Evrim Yaz Okulu"
date: "7 Eylul 2015"
output: pdf_document
---
**Lojistik buyume modeli**

- Buyume hizinin populasyon yogunluguna bagli oldugu bir populasyon dusunun.

- Dogada bircok populasyon, tasima kapasitesi, _K_ olarak bilinen gorece kararli bir seviyeye kadar artar.


<p>
<center>
<latex>
\[ 
\frac{dN}{dt} = rN \left(1- \frac{N}{K} \right) 
\]
</latex>
</center>
<p>
_K_: tasima kapasitesi        
_r_: buyume hizi     
_N_: populasyon buyuklugu    

**S** Baslangic populasyon buyuklugunu, buyume hizini, tasima kapasitesini ve toplam zaman adimini girdi olarak alan, ve yukaridaki denkleme gore populasyon buyuklugunu hesaplayan bir fonksiyon yazin.



```{r}
# Lojistik buyume modeli - Pseudocode
# Girdiler:
#        N0 - Baslangic populasyonu
#         r - buyume hizi
#         K - tasima kapasitesi
#         t - zaman adimi sayisi
# Cikti: Her adimda populasyon buyuklugunu tutan bir vektor 

lojistik.model <- function (N0, r, K, t){
  
  N <- c(N0, rep(NA, t))
  for (i in 1:t){
    N[i+1] <- N[i] + N[i] * r * (1 - N[i] / K) 
  }
  return(N)          
}
```


Modelimizi calistiralim:
```{r}

pop  <- lojistik.model(N0 = 3, r=1.2, K=50, t = 10)
pop

plot(pop,type="l",col = "green",
     main="Buyume", xlab = "Zaman", ylab ="Pop. Buyuklugu")
```


```{r}
# Farkli K'lerle modeli calistirdigimda:
Kvec = c(50,60,70,80)

plot(pop,ylim=c(2,80))
for(i in 1:length(Kvec)){
  pop <- lojistik.model(N0 = 3, r=1.2, t = 10, K=Kvec[i])
  lines(pop,col=colors()[Kvec[i]])
} 
```


